【裁判字號】    92,上易,2621
【裁判日期】    921106
【裁判案由】    侵占等
【裁判全文】
臺灣高等法院刑事判決                          九十二年度上易字第二六二一號
    上  訴  人  甲○○
    即  自訴人
                丙○○
    共      同
    自訴代理人  許華雄律師
    被      告  乙○○
    選任辯護人  魏式瑜律師
右上訴人因自訴被告侵占等案件，不服臺灣桃園地方法院九十年度自字第一九０號，
中華民國九十二年七月十五日第一審判決，提起上訴，本院判決如左：
    主  文
上訴駁回。
    理  由
一、自訴意旨略謂：
(一)自訴人甲○○與丙○○均為有瑞工業股份有限公司（以下簡稱有瑞公司）之董事
    ，被告乙○○則為有瑞公司之董事長。於民國（下同）八十二年十一月、十二月
    間，被告乘自訴人出國不知情的情況下，辦理公司增資，致使自訴人甲○○誤以
    為所有股份仍為二十九萬七千五百九十五股而非增資後之三十三萬七千股，及致
    使自訴人丙○○誤以為所有股份仍為一十五萬零九百六十七股而非增資後之一十
    七萬一千股，基此誤認下，自訴人甲○○與丙○○於八十三年年間，分別將其股
    份以二十九萬七千五百九十五股及一十五萬零九百六十七股，每股新台幣（下同
    ）二十五元計價轉讓被告。迄至九十年九月三日向經濟部中部辦公室申請抄錄有
    瑞公司之資料，自訴人始得悉有瑞公司曾於八十二年十二月間辦理增資一事，遂
    迭向被告催討甲○○之三萬九千四百零五股（三十三萬七千股減去二十九萬七千
    五百九十五股）及丙○○之二萬零三十三股（一十七萬一千股減去一十五萬零九
    股），以每股二十五元計之價金九十八萬五千一百二十五元及五十萬八百二十五
    元，惟被告均相應不理，足見被告顯係圖為自己不法之所有，利用業務之便，蓄
    意將應付予自訴人之股價，易持有為所有。
(二)有瑞公司在八十三年五月中旬由自訴人任廠長時經朋友介紹尋得購買工廠土地之
    買主，同時自訴人無意中又發現被告私自未經公司任何股東同意，逕自在青島另
    購地建造完全相同性質之工廠，被告當時曾出示已在青島辦妥新公司（青島英格
    爾運動器材有限公司）核准之登記證件，時間在自訴人退股之前，礙於購地買主
    時間急迫（限於七月一日交廠），及眾多股東反對被告黑箱作業行為，被迫出售
    承諾股權，而無暇辦理有瑞公司資產重估。當時之協議為：股份轉讓價格＝每股
    面額×２．５倍×股數＋８２年及８３年度轉投資青島公司之盈餘按原持股比例
    分配。換言之，自訴人與被告雙方當時有「增加分配青島公司８２年及８３年度
    盈餘之協議，作為當年股權移轉時之條件」，惟嗣後被告並未將有瑞公司轉投資
    青島公司之８２年及８３年之盈餘按原持股比例分配，而基於業務之便，侵占自
    訴人所應得之紅利。
(三)因認被告所為係犯刑法第三百三十六條第二項之業務侵占罪嫌云云。
二、按犯罪事實應依證據認定之，無證據不得認定犯罪事實；又不能證明被告犯罪者
    ，應諭知無罪之判決，刑事訴訟法第一百五十四條第二項及第三百零一條第一項
    分別定有明文。而所謂認定犯罪事實之證據，係指足以認定被告確有犯罪行為之
    積極證據而言，該項證據自須適合於被告犯罪事實之認定，始得採為斷罪資料，
    如未能發現相當證據，或證據不足以證明，自不能以推測或擬制之方法，以為裁
    判之基礎﹔又自訴人之指訴，係以使被告受刑事訴追為目的，是其陳述是否與事
    實相符，仍應調查其他證據以資審認（參照最高法院二十九年上字第三一０五號
    、四十年臺上字第八六號、三十年上字第八一六號、三十二年上字第六五七號及
    五十二年臺上字第一三００號判例）。查自訴人認有被告涉有右述業務侵占犯行
    ，係以渠等為有瑞公司之董事，而被告乙○○為該公司之董事長，被告在自訴人
    不知情之情況下辦理公司增資，並於渠等轉讓股票與被告時，侵占渠等因該盈餘
    增資所增加而持有之股價，且未依約將有瑞公司轉投資青島公司八十二年及八十
    三年之盈餘按原持股比例分配予自訴人，侵占入己，並提出瑞公司變更登記事項
    卡、青島英派斯公司董事會決議及公司註冊證書、自訴人出具之股票讓渡書、退
    股聲明書影本各乙份附卷等為其論據，惟訊據被告乙○○矢口否認有前開犯行，
    辯稱因當時公司收入很低，銀行要求公司減資、增資，否則要收回貸款，因而才
    辦理減資及增資，由股東蓋章後就委託代書送件辦理，減資、增資後仍維持原來
    的資本，實際上並無增資，股東亦沒有拿錢出來，並非現金增資，亦無盈餘增資
    ，而公司股票之轉讓讓渡書及退股聲明書都是經過自訴人同意﹔而自訴人轉讓股
    票的價錢已包括八十二年、八十三年的盈餘，而且比實際的價錢還要高等語。經
    查：
(一)依卷附有瑞公司八十二年十二月二十五日股東臨時常會議事錄記載：「討論事項
    １，資本發行新股案：本公司因業務需要擬增加資本新台幣三百五十萬元，分為
    三十五萬股，每股新台幣十元，究應一次發行或分次發行以及發行細節，授權董
    事會決定，可否？請公決。決議：照案通過。」；「討論事項２，修改章程案：
    本公司因增資發行新股，須修改章程…由原股東按照原持有股份比例增認，均限
    於十二月二十七日前認股，逾期未認股者，視為棄權。」及八十二年十二月二十
    五日董事會議事錄記載：「討論事項：增加資本發行新股案，本公司業經股東會
    決議增加資本新台幣三百五十萬元，發行新股三十五萬股，每股新台幣十元，該
    新股擬全額發行，發行之新股除保留百分之十，計三萬五千股由員工承購外，其
    餘由原股東按照原持有股份比例增認，均限於十二月二十七日前認股，逾期未認
    股者，視為棄權，由其他股東或新股東認股，股款限於十二月二十八日前繳足，
    可否？請公決。決議：照案通過。」等語（見原審卷第一三三至一三六頁），足
    見有瑞公司於八十三年間之增資係募股增資，並非盈餘增資，須由股東繳款認購
    ，而非股東毋須繳股款即得增加股份，就此自訴人亦均不否認未就此次增資繳納
    任何股款，另證人即有瑞公司股東李之莊、劉淵及龔桂蟾於原審法院調查時亦證
    稱：我們只有一開始時有繳股款，中間增資時我們沒有繳過任何股款等語（見原
    審卷九十二年二月十九日訊問筆錄），而查自訴人擔任有瑞公司之董事，該公司
    若有增資之情事，須經由董事會決議提報股東會同意後行之，然自訴人並未能提
    出有瑞公司有經董事會決議並經股東會同意「盈餘增資」之憑據，是自訴人指述
    該三百五十萬元係「盈餘增資」，並無何證據以資認定，茲被告迭次指稱：因為
    銀行要公司減資後再增資，否則要收回貸款，惟實際上並無增加資本等語，而參
    酌有瑞公司雖經股東臨時常會決議增資三百五十萬元，須由股東繳款認購，惟實
    際上該公司股東並未繳款認購，是有瑞公司雖於八十二年十二月二十五日決議增
    資三百五十萬元，惟實際上並未經股東認購增資，是被告所辯此次增資係「假增
    資」云云，尚非無據，而查有瑞公司原資本額一千五百二十七萬元，分為一百五
    十二萬七千股，自訴人甲○○及丙○○分別持有二十七萬四千股及十三萬九千股
    ，此次為免銀行收回貸款，雖經股東臨時會決議增資三百五十萬元，惟實際上並
    無增資，是自訴人甲○○及丙○○的登記股數嗣雖分別為三十三萬七千股及十七
    萬一千股，然實際上有瑞公司既無增資三百五十萬元，自訴人甲○○及丙○○於
    此次「假增資」後所持有之真正股份數，仍應分別為變更登記前之二十七萬四千
    股及十三萬九千股。另依被告供稱：「八十三年五月間有瑞公司全體股東就退股
    等事宜，召開數次會議。其間，首先於八十三年五月二十一日就股東股份持數加
    以確定：自訴人甲○○及丙○○持股數分別由二十七萬四千股及十三萬九千股調
    整為二十九萬七千五百九十五股及十五萬零九百六十七股。此乃因有瑞公司成立
    之初，曾由各股東按其出資比例提撥共計十二萬一千股之股份擬作為獎勵員工用
    （即俗稱之「技術股」），而此些股份暫寄於股東呂月秀名下。後因有瑞公司經
    營不善，此技術股一直未有機會發放與員工，此次有瑞公司部份股東擬退股，遂
    將上揭技術股按各股東原出資比例攤還予各股東。因此，自訴人甲○○及丙○○
    持股數分別調整為二十九萬七千五百九十五股及十五萬零九百六十七股」等語（
    見原審卷第七四頁），並有被告提出經自訴人甲○○及丙○○於八十三年五月二
    十一日確認並簽名之有瑞公司調整股數文件影本一紙附卷可稽（見原審卷第八四
    頁）。而查公司之登記事項具有公示與公信效力，其章程上的虛偽登記事項，雖
    不能以其為虛偽而對抗善意第三人，但仍可以其為虛偽而對抗內部非善意之股東
    ，本件自訴人甲○○與丙○○於八十三年六月二十九日讓渡渠等所持有之有瑞公
    司股份予被告時，其二人依登記事項卡雖持有有瑞公司之股份分別為二十九萬七
    千五百九十五股與十五萬零九百六十七股，然渠等實際持有之股份數應如上所述
    ，從而，自訴人甲○○與丙○○分別指述渠等持有之有瑞公司股份三萬九千四百
    零五股（三十三萬七千股減去二十九萬七千五百九十五股）及二萬零三十三股（
    一十七萬一千股減去一十五萬零九股），暨以每股二十五元計之價金九十八萬五
    千一百二十五元及五十萬八百二十五元為被告所侵占，顯非事實。況查刑法侵占
    罪之成立，以行為人持有他人之物為前提，且所謂「他人之物」，乃指有形之動
    產、不動產而言，並不包括無形之權利在內，單純之權利不得為侵占之客體（參
    照最高法院七十一年臺上字第二三０四號判例），本件自訴人甲○○與丙○○擔
    任有瑞公司董事，並持有上揭有瑞公司之股份，而被告雖為有瑞公司之董事長，
    惟並未受託管理持有自訴人之股份，且公司股東於股東名冊上登記之股份僅係表
    彰股東之「權利」，並非得為刑法侵占罪之客體，是自訴人指述被告侵占上揭渠
    等所有之股份及價金，顯無理由。
(二)至自訴人指訴被告侵占有瑞公司八十二年及八十三年度轉投資青島公司盈餘按原
    持股比例應分配予渠等紅利部分乙節，茲據被告供稱股份轉讓之價格已包含八十
    二年及八十三年公司之盈餘云云，而訊據自訴人供稱：「有瑞公司在民國八十三
    年五月中旬由自訴人任廠長時經朋友介紹尋得購買工廠土地之買主，同時自訴人
    無意中又發現被告私自未經公司任何股東同意，逕自在青島另購地建造完全相同
    性質之工廠，被告當時曾出示已在青島辦妥新公司（青島英格爾運動器材有限公
    司）核准之登記證件，時間在自訴人退股之前，礙於購地買主時間急迫（限於七
    月一日交廠），及眾多股東反對被告黑箱作業行為，被迫出售承諾股權，而無暇
    辦理有瑞公司資產重估。當時之協議為：股份轉讓價格＝每股面額×２．５倍×
    股數＋８２年及８３年度轉投資青島公司之盈餘按原持股比例分配，自訴人當時
    為順利出售工廠土地，以徹底改善公司財務，及獲得其他不滿意股東在股東會中
    通過廠房土地出售案，自訴人與被告雙方才會有增加分配青島公司１９９３年、
    １９９４年度盈餘之協議，作為當年股權移轉時之條件。」等語（見原審卷第一
    ０五至一０八頁），依此自訴人所述，自訴人讓渡渠等持有之有瑞公司股份予被
    告時，當時雙方協議股份轉讓價格亦已包含有瑞公司八十二年及八十三年度轉投
    資青島公司之盈餘，雖依自訴人所述「被告受讓自訴人之股份轉讓價格，尚有相
    當於有瑞公司八十二年及八十三年度轉投資青公司盈餘按原持股比例分配之紅利
    部份未付」，亦僅屬民事糾葛，而縱被告尚有未支付自訴人受讓股份之價金，亦
    非被告因業務上持有自訴人之物，依上述說明，亦與刑法業務侵占罪無涉。
    綜上所述，既查無何積極證據足資證明被告有自訴人所指述之業務侵占犯行，被
    告犯罪尚屬不能證明，原審因而以不能證明被告有業務侵占犯行而為無罪之諭知
    ，經核並無不合，自訴人上訴意旨猶執陳詞認被告所為應負業務侵占罪責，而指
    摘原審判決被告無罪係屬不當，尚難認有理由，應予駁回。
三、至自訴意旨另略以：被告身為有瑞公司之董事長，明知自訴人等未出資，該公司
    復無任何累存資金增資，竟為不實增資事項申請變更登記，並使主管機關准予增
    資變更登記，且被告復利用該業務之不實增資登載提出行使，因認被告另涉犯刑
    法第二百十四條使公務員登載不實罪及二百十六條之行使業務上文書登載不實罪
    嫌，並認兩罪間具有牽連犯關係而追加自訴云云。按刑事訴訟法第三百十九條第
    一項規定，犯罪之被害人得提起自訴，犯罪之被害人得提起自訴，而此所稱犯罪
    之被害人，係指因犯罪而直接被害之人，即其法益因他人之犯罪而直接受其侵害
    者而言，查刑法第二百十四條之使公務員登載不實罪，係為保護國家公文書製作
    之正確性，所保護者係社會法益，雖個人法益亦同時受害，惟僅屬間接受害人，
    自不得提起自訴（參照最高法院三十二年度非字第六八號判例及四十二年度台非
    字第一八號判例）﹔又不得提起自訴而提起者，應諭知不受理之判決，刑事訴訟
    法第三百三十四條亦定有明文。查本件自訴人以被告明知有瑞公司並無何增資，
    竟為不實增資事項申請變更登記，使主管機關准予增資變更登記，而認被告以業
    務上登載不實之事項使公務員將此不實事項登載於職務上作成之文書，惟縱認被
    告有使公務員登載不實之犯行，然自訴人並非該犯罪之直接被害人，自不得提起
    自訴，至自訴人以被告行使業務上登載不實而使公務員登載不實，兩罪間具有牽
    連犯之裁判上一罪關係，茲兩罪法定刑相同，惟依自訴人指述被告既認有瑞公司
    並無何增資，竟為不實增資事項申請變更登記，則就此兩罪間，自應以使公務員
    登載不實犯行之情節較重，依刑事訴訟法第三百十九條第三項前段規定，自訴人
    就此行使業務上登載不實部分，亦不得提起自訴，原審因而依刑事訴訟法第三百
    三十四條規定，諭知此部份自訴不受理判決，經核並無不合，自訴人上訴意旨猶
    認渠等係被告所為此部份偽造文書犯行之直接被害人，而指摘原審諭知自訴不受
    理係屬不當，亦難認有理由，應予駁回。
四、至台灣桃園地方法院檢察署移送併辦之九十一年度偵續字第一七九號被告乙○○
    偽造文書乙案，核與本案係屬同一事實，同為本案審理範圍，附此敘明。
據上論斷，應依刑事訴訟法第三百六十八條，判決如主文。
中      華      民      國    九十二    年     十一     月      六      日
                              臺灣高等法院刑事第三庭
                                  審判長法  官  張  連  財
                                        法  官  林  明  俊
                                        法  官  張  傳  栗
右正本證明與原本無異。
不得上訴。
                                        書記官  秦  慧  榮
中      華      民      國    九十二    年      十一    月      十      日


司法院資訊處製作；財團法人民間司法改革基金會備份。
